---
title: "StatisticaR"

output: 
  html_document:
    toc: true
    toc_float:
      toc_collapsed: false
    toc_depth: 3
    # number_sections: true
    #theme: lumen
---

```{r setup, include=FALSE}
knitr::opts_chunk$set(echo = TRUE)
library(icon)
library(ggplot2)
```

## Pillole di codice & scripts

Ultimo aggiornamento: `r format(Sys.time(), "%a %d %b - %R")`

---

### Caricare un .csv

```{r message=FALSE, warning=FALSE, include=FALSE}
# write.csv2 use sep=";" and dec="," as default
write.csv2(iris, "iris_it.csv", row.names = FALSE) #per salcarlo senza colonna numerica

write.csv(iris, "iris_en.csv", row.names = FALSE) #per salcarlo senza colonna numerica
```

A seconda del formato numerico del .csv, si hanno due opzioni:

1) Formato numerico **italiano**
    - ";" come separatore di campo (colonne) e "," come separatore decimale
    
    ```r
"Sepal.Length";"Sepal.Width";"Petal.Length";"Petal.Width";"Species"
5,1;3,5;1,4;0,2;"setosa"
4,9;3;1,4;0,2;"setosa"
4,7;3,2;1,3;0,2;"setosa"
```
    
2) Formato numerico **inglese**
    - "," come separatore di campo e "." come separatore decimale
    
    ```r
"Sepal.Length","Sepal.Width","Petal.Length","Petal.Width","Species"
5.1,3.5,1.4,0.2,"setosa"
4.9,3,1.4,0.2,"setosa"
4.7,3.2,1.3,0.2,"setosa"
```

Nel primo caso possiamo usare il comando ```read.csv2```, il quale usa di default il formato numerico italiano, nel secondo caso possiamo usare il comando ```read.csv```:

```{r echo=TRUE, message=FALSE, warning=FALSE}

dat_it <- read.csv2("iris_it.csv", header = TRUE)

dat_en <- read.csv("iris_en.csv", header = TRUE)
```

(**N.B.** I due .csv sono stati creati con le due diverse formattazioni sopra citate, in modo tale da avere in R il medesimo dataset ma utilizzando due comandi differenti)

Successivamente possiamo dare una breve occhiata al nostro dataset appena caricato da .csv. Il comando ```head()``` e ```tail()``` permettono, senza opzioni aggiuntive (come mostrato), di mostrare velocemente in R console rispettivamente la parte iniziale e finale di un dataset.

Parte iniziale di ```dat_it```:

```{r}
head(dat_it) # per la parte iniziale
```

Parte finale di ```dat_it```:

```{r}
tail(dat_it) # per la parte finale
```

Nel caso invece volessimo mostrare in console l'intero contenuto del dataset, basterà richiamare il nome del dataset. In questo caso ```dat_it``` e correre in R. Il risultato sarà una lista di tutte le 150 righe, comprese di valori e colonne, che non sarà mostrato qui per motivi di spazio.

```r
dat_it
```
---

### Ispezionare un dataframe

Una volta caricato il nostro dataframe, possiamo passare ad ispezionare la tipologia di dati in esso contenuti. Uno dei metodi più veloci è tramite il comando ```str()```:

```{r}
str(dat_it)
```

Come mostrato dall'output del comando, il nostro dataframe è composto da 150 righe e 5 colonne, delle quali quattro contenenti dati di tipo numerico e una di tipo fattoriale (spesso riferite come variabili categoriche).

Una valida alternativa a ```str()``` è il comando ```sapply()```, andando ad aggiungere l'opzione **class**:

```{r}
sapply(dat_it, class)
```

---

### Modificare nomi colonne

Controllate tutte le varie informazioni ottenute dal nostro dataframe, potremo ora procedere ad una veloce modifca dei nomi delle colonne nel caso preferissimo avere nomi più semplici o più specifici senza tuttavia modificare il .csv originale caricato.

Tra i diversi metodi, di base R ci fornisce il comando ```colnames```, il quale può essere utilizzando in 3 modi:

1) inserendo un vettore contente quanti nomi quante le colonne presenti nel nostro dataframe. Consigliato ad esempio quando vorremmo modificare più di un colonna in maniera rapida. (**N.B.** nel caso si inserissero meno nomi rispetto al numero di colonne totali, le colonne rimanenti veranno etichettate con NA):

    ```{r}
colnames(dat_it) <- c("Sepal_Length","Sepal_Width","Petal_Length","Petal_Width","Species_Iris")

head(dat_it)
```

2) specificando la colonna tramite il suo numero corrispondente, dove ```1``` sarà per la prima colonna e così via; in questo modo possiamo selettivamente modificare una colonna lasciando intatto tutto il resto. In questo caso però è chiaro che occorrerà conoscere la posizione della colonna all'interno del nostro dataframe:

    ```{r}
colnames(dat_it)[5] <- "Species"

head(dat_it)
```

3) specificando la colonna da modificare tramite il suo attuale nome. Questo metodo ad esempio consente rapidamente di modificare una specifica colonna situata in un dataframe ricco di colonne, senza saperne la posizione:

    ```{r}
colnames(dat_it)[which(colnames(dat_it) == "Species")] <- "Species_Iris_2"

head(dat_it)
```

---

### Escludere colonne e/o righe

Nel caso avessimo bisogno solo di mantenere solo determinate colonne e/o righe di un ben più ampio dataframe, questo è possibile utilizzando dei semplici comandi. Dato un dataframe, in esso sarà possibile specificare quali colonne, righe o colonne+righe mantenere; tuttavia è consigliato creare un nuovo dataframe così da non modificare quello di partenza.

Ad esempio, diciamo che vogliamo solo le colonne di ```iris``` relative a ```Sepal```, esludendo quelle per ```Petal```:

```{r}
dat_it_sepal <- iris[,c(-3,-4)]

head(dat_it_sepal)
```

L'aggiunta delle parentesi quadre dopo il nome del dataframe, ```iris[X,Y]```, ci permette di specificare le righe in ```X``` e le colonne in ```Y```. Nell'esempio sopra, aggiunendo un segno meno andremo ad esludere le colonne specificate.

Allo stesso modo è possibile inserire degli intervalli, come in questo esempio:

```{r}
dat_it_solo_sepal <- iris[,1:2]

head(dat_it_solo_sepal)
```

Oppure utilizzare gli intervalli nel caso si dovesse specificare un certo numero di righe:

```{r}
dat_it_tre_righe_solo_sepal <- iris[1:3,1:2]

head(dat_it_tre_righe_solo_sepal)
```

---

### Creare un Subset

Il principio dietro alla creazione di un ```Subset``` di un dataframe non differisce molto da quello sopra riportato per l'esclusione selettiva di righe o colonne. Tuttavia, in termini di potenzialità e versatilità, *subsettare* porta con sè vantaggi non indifferenti, specie se occore applicare condizioni molto selettive nell'esclusione di dati.

Ritornando a ``ìris``, mettiamo il caso che vogliamo solo considerare i dati relativi alla specie ```setosa```:

```{r}
iris_setosa <- subset(iris, Species == "setosa")

head(iris_setosa)
```

oppure, considerare solo se ```Sepal.Length``` è maggiore di un certo numero:

```{r}
iris_sepal_maggiore <- subset(iris, Sepal.Length > 6)

head(iris_sepal_maggiore)
```

o perfino una combinazione di determinate condizioni utilizzando operatori logici:

```{r}
iris_subset_versicolor_AND <- subset(iris, Sepal.Length > 6 & Species == "versicolor")

head(iris_subset_versicolor_AND)
```

dove ```&``` indica l'operatore logico AND, il quale ammette solo che entrambe le condizioni siano contemporaneamente vere. L'operatore OR è invece richiamato con il simbolo ```|```, il quale ammette che almeno una delle condizione sia vera:

```{r}
iris_subset_OR <- subset(iris, Sepal.Length > 7 | Sepal.Width > 4)

head(iris_subset_OR)
```

O escludendo rapidamente applicando l'operatore ```!=``` alias *diverso da*:

```{r}
iris_subset_diverso_setosa <- subset(iris, Species != "setosa" & Petal.Length > 6.4)

head(iris_subset_diverso_setosa)
```

**N.B.** Anche nel caso di subset, è consigliabile creare un nuovo dataframe mantenendo intatto l'originale.

---

### Unire dataframe

Può capitare di avere la necessità di unire due o più dataframe in un unico grande dataframe, e svolgere su di esso qualsivoglia analisi o elaborazione. Questa *fusione* può essere eseguita sia a livello di colonne con ```cbind``` sia a livello di righe con ```rbind```. Unico prerequisito è quello di avere in tutti i dataframe da unire lo stesso numero di righe e colonne, rispettivamente. Ai fini della dimostrazione, creiamo due dataframe di dimensione 5x5 (righexcolonne) partendo da ```iris```:

```{r}
iris_1 <- iris[1:5,]

head(iris_1)

iris_2 <- iris[6:10,]

head(iris_2)
```

Ora procederemo a alla loro unione con ```cbind```, affiancandoli a livello delle colonne e creando così un nuovo dataframe da 5x10:

```{r}
iris_cbind <- cbind(iris_1, iris_2)

head(iris_cbind)
```

In alternativa, possiamo anche unirli a livello di righe con ```rbind```, ottenendo un nuovo dataframe da 10x5:

```{r}
iris_rbind <- rbind(iris_1, iris_2)

head(iris_rbind, 15) # il parametro 15 aggiuntivo è per dimostrare che sebbene vogliamo a schermo 15 righe, ne avremo solo 10 perchè non ne sono presenti altre
```

Nel caso il numero di colonne o righe fosse diverso tra i dataframe, ovviamente a seconda del comando utilizzato, riceveremo un messaggio di errore.