---
title: "StatisticaR"

output: 
  html_document:
    toc: true
    toc_float:
      toc_collapsed: false
    toc_depth: 3
    # number_sections: true
    #theme: lumen
---

```{r setup, include=FALSE}
knitr::opts_chunk$set(echo = TRUE)
library(icon)
library(ggplot2)
```

## Pillole di codice & scripts

---

### Caricare un .csv

```{r message=FALSE, warning=FALSE, include=FALSE}
# write.csv2 use sep=";" and dec="," as default
write.csv2(iris, "iris_it.csv", row.names = FALSE) #per salcarlo senza colonna numerica

write.csv(iris, "iris_en.csv", row.names = FALSE) #per salcarlo senza colonna numerica
```

A seconda del formato numerico del .csv, si hanno due opzioni:

1) Formato numerico **italiano**
    - ";" come separatore di campo (colonne) e "," come separatore decimale
    
    ```r
"Sepal.Length";"Sepal.Width";"Petal.Length";"Petal.Width";"Species"
5,1;3,5;1,4;0,2;"setosa"
4,9;3;1,4;0,2;"setosa"
4,7;3,2;1,3;0,2;"setosa"
```
    
2) Formato numerico **inglese**
    - "," come separatore di campo e "." come separatore decimale
    
    ```r
"Sepal.Length","Sepal.Width","Petal.Length","Petal.Width","Species"
5.1,3.5,1.4,0.2,"setosa"
4.9,3,1.4,0.2,"setosa"
4.7,3.2,1.3,0.2,"setosa"
```

Nel primo caso possiamo usare il comando ```read.csv2```, il quale usa di default il formato numerico italiano, nel secondo caso possiamo usare il comando ```read.csv```:

```{r echo=TRUE, message=FALSE, warning=FALSE}

dat_it <- read.csv2("iris_it.csv", header = TRUE)

dat_en <- read.csv("iris_en.csv", header = TRUE)
```

(**N.B.** I due .csv sono stati creati con le due diverse formattazioni sopra citate, in modo tale da avere in R il medesimo dataset ma utilizzando due comandi differenti)

Successivamente possiamo dare una breve occhiata al nostro dataset appena caricato da .csv. Il comando ```head()``` e ```tail()``` permettono, senza opzioni aggiuntive (come mostrato), di mostrare velocemente in R console rispettivamente la parte iniziale e finale di un dataset.

Parte iniziale di ```dat_it```:

```{r}
head(dat_it) # per la parte iniziale
```

Parte finale di ```dat_it```:

```{r}
tail(dat_it) # per la parte finale
```

Nel caso invece volessimo mostrare in console l'intero contenuto del dataset, basterà richiamare il nome del dataset. In questo caso ```dat_it``` e correre in R. Il risultato sarà una lista di tutte le 150 righe, comprese di valori e colonne, che non sarà mostrato qui per motivi di spazio.

```r
dat_it
```

